ACORDAO-COMPLETO-2411200

ACÓRDÃO 5723/2020 ATA 16/2020 - SEGUNDA CÂMARA

VISTO, relatado e discutido o ato de concessão de aposentadoria a Raquel Nunes Rubinstein, ex-servidora do Departamento de Polícia Rodoviária Federal.
ACORDAM os ministros do Tribunal de Contas da União, reunidos em sessão da 2ª Câmara, ante as razões expostas pela relatora, e com fundamento nos artigos 71, incisos III, da Constituição Federal de 1988, 1º, inciso V, e 39, inciso II, da Lei 8.443/1992, 1º, inciso VIII, e 259, inciso II, do Regimento Interno, bem como na Súmula TCU 106, em: 
9.1.	considerar ilegal o ato de aposentadoria em análise e negar-lhe registro;
9.2.	dispensar o ressarcimento das quantias indevidamente recebidas de boa-fé;
9.3.	determinar ao Departamento de Polícia Rodoviária Federal que adote medidas para dar ciência, no prazo de 15 (quinze) dias, do inteiro teor desta deliberação à interessada, encaminhando a este Tribunal, no prazo de 30 (trinta) dias, comprovante da data em que ela tomou conhecimento da decisão desta Corte;
9.4.	determinar à Sefip que:
9.4.1. nos termos da Questão de Ordem aprovada pelo Plenário do TCU em 8/6/2011, encaminhe ao Departamento de Assuntos Extrajudiciais da AGU, bem como à Conjur/TCU, as informações necessárias ao acompanhamento da Ação Ordinária 1013731-70.2017.4.01.3400/JF-DF, que suspendeu a reversão à atividade da servidora Raquel Nunes Rubinstein, mantendo inalterada sua aposentadoria por invalidez;
9.4.2. classifique as peças 21 a 23 dos presentes autos com o grau de acesso restrito, nos termos do art. 198 do Código Tributário Nacional e do art. 31 da Lei 12.527/2011 c/c os arts. 8º, § 3º, incisos II e III, e 10, §1º, I, da Resolução-TCU 294, de 2018, com acesso somente à interessada e aos servidores que irão desenvolver atividades relacionadas aos autos.

Ato de Concessão Inicial de Aposentadoria de ex-servidora do Departamento de Polícia Federal.

Segunda Câmara

3. Interessada: Raquel Nunes Rubinstein (CPF XXX.385.036-XX).

13.1. Ministros presentes: Augusto Nardes (na Presidência), Aroldo Cedraz, Raimundo Carreiro e Ana Arraes (Relatora).
13.2. Ministros-Substitutos presentes: Marcos Bemquerer Costa e André Luís de Carvalho.

ACORDAO-COMPLETO-2477611

Acórdão 16437/2021 - Segunda Câmara

Raquel Nunes Rubinstein

ANA ARRAES

Trata-se de ato de concessão de aposentadoria a Raquel Nunes Rubinstein, ex-servidora do Departamento de Polícia Rodoviária Federal, submetido à apreciação do Tribunal de Contas da União para fins de registro, nos termos do art. 71, inciso III, da Constituição Federal.
2. 	O ato foi cadastrado no TCU e então disponibilizado por intermédio do sistema Sisac, na forma da Instrução Normativa TCU 55/2007 (peça 1) .
3. 	Na análise dos atos (peça 3) , a Secretaria de Fiscalização de Pessoal (Sefip) propôs que fosse considerado prejudicado, por perda de objeto, o exame do mérito do ato de aposentadoria em razão de conter na base do Sisac o registro de reversão da servidora à atividade.
4.	Após a realização de diligência à Controladoria-Geral da União, foi constatado que a servidora obteve na Justiça Federal tutela provisória de urgência suspendendo os efeitos da portaria que determinara a sua reversão (peças 5 a 9) . 
5.	Em nova diligência, realizada ao Departamento de Polícia Rodoviária Federal, foram juntados aos autos documentos relativos ao processo administrativo que motivara a reversão da aposentadoria, bem como à decisão liminar que determinara a suspensão dos efeitos do ato de reversão (peças 17 a 23) .
6. 	No mérito, a unidade técnica propõe que os atos sejam considerados ilegais, com negativa de registro e dispensa de ressarcimento das quantias indevidamente recebidas de boa-fé, nos termos da Súmula 106 do TCU. Ademais, nos termos da Questão de Ordem aprovada pelo Plenário do TCU em 8/6/2011, propõe determinação ao Departamento de Assuntos Extrajudiciais da AGU e à Conjur/TCU no sentido de que façam o acompanhamento da Ação Ordinária 1013731-70.2017.4.01.3400/JF-DF (peças 26 e 27) .
7. 	O Ministério Público junto ao Tribunal acompanha a unidade técnica (peça 28) .
	É o Relatório.

não há.

Procurador Rodrigo Medeiros de Lima.

APOSENTADORIA POR INVALIDEZ. LAUDO MÉDICO PERICIAL DEMONSTRANDO APTIDÃO PARA RETORNO AO TRABALHO. REVERSÃO. DECISÃO JUDICIAL SUSPENDENDO OS EFEITOS DA REVERSÃO. INDEPENDÊNCIA DAS INSTÂNCIAS. ILEGALIDADE. NEGATIVA DE REGISTRO. DETERMINAÇÕES.

APOSENTADORIA (APOS)

Secretaria de Fiscalização de Pessoal (Sefip).

Trata-se de ato de concessão de aposentadoria a Raquel Nunes Rubinstein, ex-servidora do Departamento de Polícia Rodoviária Federal, submetido à apreciação do Tribunal de Contas da União para fins de registro, nos termos do art. 71, inciso III, da Constituição Federal.
2.	Em 23/10/2014, a servidora foi aposentada por invalidez permanente, com base em laudo emitido por Junta Médica Oficial (peça 21, p. 11) , que atesta ter sido ela acometida de doença especificada em lei, nos termos do art. 186, inciso I, da Lei 8.112/1990.
3.	Em 6/7/2017, o Departamento de Polícia Rodoviária Federal notificou a servidora para se apresentar à junta médica, para nova reavaliação, argumentando que no ato inicial não foi emitida o CAT e nem tão pouco foi observada a possibilidade de restrição da atividade do servidor e consequente seguimento no serviço (peça 22, p. 103-106) . 
4.	Os novos laudos emitidos, datados de 17/07/2017 (peça 21, p. 107) , 26/07/2017 (peça 21, p. 109) , 28/08/2017 (peça 21, p. 117) e 19/09/2017 (peça 21, p. 144) , concluíram que a servidora se encontrava capacitada para o exercício das suas atividades profissionais, sendo considerados insubsistentes os motivos que determinaram a sua aposentadoria. Os laudos de 26/7/2017 e 28/8/2017 informam, ainda, que a Raquel Rubinstein deveria realizar atividades administrativas inerentes ao cargo, sem utilização de arma de fogo e sem realização de patrulhamento ostensivo.
5.	Com base nesses laudos, a Polícia Rodoviária Federal emitiu portaria de reversão da concessão da aposentadoria, em 28/9/2017 (peça 22, p. 11) . 
6.	A servidora, por sua vez, obteve no Judiciário tutela provisória de urgência suspendendo os efeitos da portaria que determinara a reversão da aposentadoria (peça 22, p. 75-76) .
7.	Pois bem. A jurisprudência desta Corte é firme no sentido de que "a aposentadoria por invalidez requer avaliação por junta médica oficial, que deverá atestar a invalidez quando caracterizada a incapacidade para o desempenho das atribuições do cargo ou a impossibilidade de adaptar servidor em outro cargo" (Acórdão 2.059/2007 - Plenário, rel. min. Ubiratan Aguiar) ; no mesmo sentido, confira-se, ainda, a Súmula 273 do TCU.
8.	No caso concreto, verifico que os 4 laudos emitidos por Junta Médica Oficial realizados em 2017 são convergentes no sentido de que a servidora "não foi acometido[a] de moléstia especificaria no parágrafo I do artigo 186 da Lei 8112/90 ou não foi considerado[a] inválido[a]". Ademais, poderia retornar a exercer atividades administrativas na Polícia Rodoviária Federal, desde que sem a utilização de arma de fogo. 
9.	Não preenchendo os requisitos previstos no art. 186, I, da Lei 8.112/1990, para obter a aposentadoria por invalidez permanente, impõe-se considerar ilegal o ato de concessão inicial, negando-se-lhe o registro. Cumpre destacar que, uma vez suspensa a reversão por força de decisão judicial, não cabe falar em perda de objeto neste processo.
10.	Por outro lado, a decisão judicial provisória não constitui obstáculo à apreciação de mérito do presente ato de concessão, em face do princípio da independência das instâncias e da competência constitucional conferida ao TCU por força do art. 71, III, da Constituição Federal. 
11.	Com efeito, esta Corte tem entendido que "As decisões judiciais não podem compelir o TCU a registrar ato de aposentadoria, salvo quando o Tribunal for parte e a determinação for expedida pelo Supremo Tribunal Federal" (Acórdão 1723/2017-TCU-Segunda Câmara, da relatoria do min. Vital do Rêgo, e Acórdão 2419/2017-TCU-Primeira Câmara, da relatoria do min.-subst. Weder de Oliveira) . 
12.	Ressalto que o ato em análise foi disponibilizado ao TCU há menos de 5 anos, não se aplicando, portanto, o entendimento fixado no Acórdão 587/2011-TCU-Plenário.
13.	Por fim, tendo em vista a existência de documentos protegidos por sigilo fiscal e informações pessoais nas peças 21 a 23, determino à Sefip que promova a devida classificação das peças, nos termos da Resolução TCU 294/2018.
	Ante o exposto, voto por que o Tribunal adote a minuta de acórdão que submeto à consideração deste Colegiado.
TCU, Sala das Sessões Ministro Luciano Brandão Alves de Souza, em 26 de maio de 2020.
ANA ARRAES 
Relatora